【裁判字號】    88,上,583
【裁判日期】    901225
【裁判案由】    分配表異議
【裁判全文】
臺灣高等法院臺中分院民事判決  八十八年度上字第五八三號
    上  訴  人  泛亞商業銀行股份有限公司
    法定代理人  柯飛樂
    訴訟代理人  洪介宇
    被上訴  人  甲○○
右當事人間分配表異議之訴事件，上訴人對於中華民國八十八年八月三日台灣台中地
方法院八十八年度訴字三十九號第一審判決提起上訴，本院判決如左：
    主    文
上訴駁回。
第二審訴訟費用由上訴人負擔。
    事實及理由
一、查上訴人之法定代理人由張春雄變更為柯飛樂，有上訴人提出經濟部公司執照影
    本附卷可稽，並聲明承受訴訟，核無不合，合先敘明。
二、上訴人主張：訴外人陳麗虹，於民國（下同）八十四年八月九日向上訴人借款九
    百五十萬元，並提供所有坐落臺中市○○區○○段一０之一、一０之一八地號土
    地（下稱系爭土地），及門牌號碼臺中市○○○街一一二號房屋一棟（包括主建
    物部份即建號一一七八號及增建部份即建號三四二九號，以下簡稱系爭房屋），
    設定本金最高限額新台幣（下同）一千一百四十萬元之第一順位抵押權予上訴人
    。嗣因訴外人陳麗虹積欠上訴人抵押借款及利息未清償，上訴人聲請強制執行，
    經台灣台中地方法院八十六年度執字第一二四八六號強制執行事件，將訴外人陳
    麗虹所有系爭房屋執行拍賣後，就拍賣所得價款製作分配表時，被上訴人於八十
    六年八月三十日提出其對陳麗虹之不動產有法定抵押權存在，聲明參與分配，台
    灣台中地方法院民事執行處（下稱執行法院）未予審酌逕准其參與分配，且竟將
    被上訴人之上開法定抵押權於四百七十六萬元之範圍內，列為優先於上訴人之第
    一順位抵押權，經上訴人聲明異議，聲請改列為普通債權，因被上訴人為反對之
    陳述，爰依強制執行法第四十一條規定，提起分配表異議之訴。被上訴人所施作
    之系爭房屋之木工裝潢、水電衛生設備及瓦斯管路等部份之工程，係建築物設備
    ，非建物本身或建物之重大修繕，不合法定抵押權之要件；且於訴外人陳麗虹就
    前揭房屋設定最高限額抵押權與上訴人前，均未施工等語。並聲明：（一）原判
    決廢棄。（二）求為准將上開執行事件，就被上訴人所分配金額四百七十六萬元
    之債權額，應全部改分配予上訴人。
二、被上訴人則以：依民法第五百十三條之規定，工匠技師及其他承攬人，為定作人
    於不動產上施工者，就其承攬關係所生之債權，對於其工作所附之定作人之不動
    產，應與以法定抵押權，以保護其利益。被上訴人所承攬內容項目為民法第五百
    十三條所定之工作物重大修繕，並非上訴人所稱單純一般木工裝潢及水電裝設，
    係整個建物之整體變更。施作工程內容包括內部格局、建物外觀都已改變，除結
    構外，內部格局原先是樓中樓設計，與同一排建物均相同，經被上訴人施工後已
    完全不同，估價單所列木作是內部裝潢，水電部份是管線全部改過，土木清潔是
    房子外部全部拆掉，鋼筋外露再施工，且外部磁磚已拆掉再貼上，是否整體修繕
    應依房子整體觀察。而系爭房屋增建部份為被上訴人施工完成；又上訴人主張其
    抵押權發生先於被上訴人之法定抵押權，並未提出證明等語置辯，並聲明駁回上
    訴人之上訴。
三、兩造不爭之事實：
（一）上訴人主張其對訴外人陳麗虹有九百五十萬元債權，於八十四年八月九日以系
      爭土地及房屋設定第一順位抵押權最高限額一千一百四十萬元，至系爭土地及
      房屋執行拍賣後實行分配時止，訴外人陳麗虹共積欠上訴人債權原本、利息及
      違約金，合計一千一百六十四萬九千九百六十八元。系爭土地，經台灣台中地
      方法院八十六年度執字第一二四八六號強制執行事件拍賣後，所得金額為八百
      五十萬元，扣除執行費及土地增值稅後，上訴人分配金額為八百四十三萬五千
      三百九十四元，尚有三百二十一萬四千五百七十四元不足清償。系爭房屋，拍
      賣所得金額為五百萬元，扣除執行費後，被上訴人分配金額為四百七十六萬元
      ，上訴人分配金額為十六萬六千四百九十五元，上訴人對於訴外人陳麗虹之債
      權合計有三百零四萬八千零七十九元未獲清償等情，為被上訴人所不爭執，並
      據上訴人提出借據、抵押權設定契約書、他項權利證明書等為證，且有分配表
      附於台灣台中地方法院八十六年度執字第一二四八六號卷內可查。
（二）系爭房屋經建築師所為鑑估屋齡已有十年，依照造價按每年折舊率百分之一計
      算鑑價結果，建號一一七八號房屋之估價為三百二十一萬三千八百九十五元。
      八十六年度民執字第一二四八六號執行程序進行中，第一次拍賣所訂底價為主
      建物部份即建號一一七八號房屋為六百一十九萬元，增建部份即建號三四二九
      號為八十萬元；拍定價格前者為四百五十萬元，後者為五十萬元等情，為兩造
      所不爭執，並有拍賣公告附於台灣台中地方法院八十六年度執字第一二四八六
      號卷內可查，及有臺灣省建築師公會臺中辦事處函附於台灣台中地方法院八十
      五年度執字第一０五九九號卷內可考。
（三）系爭房屋增建部份即建號三四二九號，經執行法院會同台中市中正地政事務所
      人員測量，主體構造為鐵架、鋼筋混擬土造，建築面積第一層十九點二九平方
      公尺、第二層四點七七平方公尺、第三層十九點一三平方公尺，合計四十三點
      一九平方公尺，為被上訴人施工建築完成等情，為兩造所不爭執，並有台中市
      中正地政事務所函、建物測量成果圖附於台灣台中地方法院八十五年度執字第
      一０五九九號卷內可考。
四、按分配表異議之訴，其目的在求得法院變更分配表之金額或順序。經查，系爭土
    地及房屋執行拍賣後實行分配時止，訴外人陳麗虹共積欠上訴人債權原本、利息
    及違約金，合計一千一百六十四萬九千九百六十八元。系爭土地經台灣台中地方
    法院八十六年度執字第一二四八六號強制執行事件拍賣後，所得金額為八百五十
    萬元，扣除執行費及土地增值稅後，上訴人分配金額為八百四十三萬五千三百九
    十四元，尚有三百二十一萬四千五百七十四元不足清償。系爭房屋，拍賣所得金
    額為五百萬元，扣除執行費後，被上訴人分配金額為四百七十六萬元，上訴人分
    配金額為十六萬六千四百九十五元，上訴人對於訴外人陳麗虹之債權合計有三百
    零四萬八千零七十九元未獲清償等情，為被上訴人所不爭執，是本件上訴人起訴
    主張因變更分配表而得增加之分配額，當僅有三百零四萬八千零七十九元，本件
    上訴人求為准將上開執行事件，就被上訴人所分配金額四百七十六萬元之債權額
    ，應全部改分配予上訴人云云，於超過三百零四萬八千零七十九元部分，已有未
    合。
五、按民法債編施行前發生之債，除本施行法有特別規定外，不適用民法債編之規定
    ，民法債篇施行法第一條前段定有明文。查本件被上訴人與訴外人陳麗虹係於八
    十四年四月三十日簽訂工程承攬合約書，約定之施工期限為自八十四年五月一日
    起，至同年七月三十一日止；上訴人對訴外人陳麗虹之九百五十萬元債權，於八
    十四年八月九日以系爭土地及房屋設定第一順位抵押權最高限額一千一百四十萬
    元，執行法院則係定八十七年十二月十五日為分配期日。是本件分配表異議之訴
    所牽涉之法律關係，屬於八十八四月二十一日民法債編修正前發生之債，除民法
    債編施行法有特別規定外，自應適用修正前民法債篇之規定，合先敘明。
六、按八十八四月二十一日修正前民法第五百十三條規定「承攬之工作為建築物或其
    他土地上之工作物，或為此等工作物之重大修繕者，承攬人就承攬關係所生之債
    權，對於其工作所附之定作人之不動產，有抵押權」，係指承攬人之債權或報酬
    已確定或已可請求者而言（最高法院八十三年台上字第三０八六號判決參照）。
    又按，報酬應於工作交付時給付之，無須交付者，應於工作完成時給付之。工作
    係分部交付，而報酬係就各部份定之者，應於每部份交付時，給付該部份之報酬
    。民法第五百零二條第一、二項分別定有明文。再參照民法第八百六十五條規定
    ，就同一不動產設定數抵押權者，其次序依登記（即抵押權生效）之先後定之法
    意，被上訴人之法定抵押權，雖無須登記，但既成立生效在先，其受償順序自應
    優先於上訴人嗣後成立生效之設定抵押權，最高法院六十三年台上字第一二四０
    號著有判例可資參照。是本件爭點為：（一）被上訴人就系爭房屋有無因承攬關
    係所生之債權？（二）被上訴人就系爭房屋所為之承攬工程，是否屬建築物之重
    大修繕？（三）如屬建築物之重大修繕，其法定抵押權何時產生？經查：
（一）被上訴人與訴外人陳麗虹間訂有系爭房屋屋之承攬契約，並生有承攬債權，除
      據上訴人所提出工程承攬契約書為憑外，復本院調閱八十六年度訴字第九七八
      號被上訴人與陳麗虹間確認抵押權存在事件卷宗核閱，關於被上訴人與陳麗虹
      間所生承攬債務，業據陳麗虹於該案對債權發生原因與數額均不爭執而承認。
      足認上訴人與陳麗虹間就系爭房屋之施作，確實生有承攬債務。
（二）承攬之工作是否認為建築物之重大修繕，應就建築物整體加以觀察，若承攬之
      工作已變更建築物之內部格局，工作之範圍並及於建築物之全部結構，而屬於
      增加建築物整體價值、對建築物全部結構營建及外觀之必要工程，即應認為屬
      於建築物重大修繕之範圍。經查，就系爭房屋建物登記謄本，及被上訴人於台
      灣台中地方法院八十六年度訴字第九七八號對訴外人陳麗虹確認抵押權存在事
      件中，所提之系爭房屋於系爭承攬工程完成後之照片三十五張觀之，可知系爭
      房屋第一次建造完成登記時期為七十五年一月四日，距離被上訴人施作工程日
      期八十四年五月間，屋齡已有約十年。又依前述卷內所附照片所示，系爭房屋
      外觀與同排隔鄰房屋有顯著差異，而房屋內部格局施作，與被上訴人提出之設
      計圖相同，系爭房屋所為工程施作，不單僅為水電、衛生設備、瓦斯管線改作
      ，並對房屋格局有所改作。再者，依上開工程承攬合約書及估價單之記載，被
      上訴人承攬之工作包括木作即內部裝潢、水電管線改作、土木清潔部份即拆除
      房子外部，鋼筋外露再施工並貼磁磚之工程等項目，營建範圍及於地上一至三
      樓全部結構及外牆，並非僅是小部份附合於房屋之結構而已。被上訴人承攬之
      工程除原建號一一七八號房屋部分外，並包括增建主體構造為鐵架、鋼筋混擬
      土造，建築面積第一層十九點二九平方公尺、第二層四點七七平方公尺、第三
      層十九點一三平方公尺，合計四十三點一九平方公尺建物。另外設計製圖、管
      理監工部份，亦屬於對建築物全部結構營建工程之必要行為。而系爭房屋經建
      築師所為鑑估屋齡已有十年，依照造價按每年折舊率百分之一計算鑑價結果，
      建號一一七八號房屋之估價為三百二十一萬三千八百九十五元。而系爭房屋在
      八十六年度民執字第一二四八六號執行程序進行中，主建物部份即建號一一七
      八號房屋，第一次拍賣所訂底價六百一十九萬元，增建部份即建號三四二九號
      為八十萬元；拍定價格前者為四百五十萬元，後者為五十萬元，是系爭房屋主
      建物部分顯因被上訴人承攬之工作而增加相當價值，增建即建號三四二九號部
      分，因附合而成為系爭房屋之一部，亦因承攬人之工作而賣得五十萬元，是綜
      合上情，就本件建築物整體修繕工程加以觀察，被上訴人承攬之工作已變更建
      築物之內部格局，工作之範圍及於建築物之全部結構，屬於增加建築物整體價
      值、對建築物全部結構營建及外觀之必要工程，自屬於建築物之重大修繕，應
      認被上訴人承攬該等工程所生之債權，對系爭建物有法定抵押權。上訴人主張
      被上訴人承攬系爭房屋係為新建別墅房屋之設備裝修而非重大修繕云云，尚無
      足取。
（三）被上訴人與訴外人陳麗虹間所訂承攬契約之工程款，工程總價為七百二十萬元
      承作。約定之施工期限為自八十四年五月一日起，至同年七月三十一日止。合
      約書中約定：本契約定立時給付工程總價百分之十，工程完成四成時給付工程
      總價百分之四十，工程完成八成時給付工程總價百分之四十，工程完成驗收後
      付清尾款。而系爭房屋完工驗收之時間約在契約期滿後即八十四年七月三十一
      日起又一、二個月才完工，因有一些工程需修補，大約到九月初全部完工等情
      ，除據執行案件中陳麗虹之代理人黃正忠於系爭房屋執行中證述明確，有該案
      執行調查筆錄影本一份附卷可憑外，證人黃正忠於本院行準備程序時復到庭證
      稱：「陳麗虹是我之前服務億眾公司的老闆娘，當時陳麗虹訂約時有告訴房屋
      前手，簽約後該房屋就要讓陳麗虹她裝潢，這裝潢是個大工程，整個內部都打
      掉來做的。而承包的工程契約是我草擬的，陳麗虹與承包商談好施工期限後，
      由我在合約書上記載工程期限及日期，隔天就開始動工；系爭工程之施工期間
      是三個月，即是到八十四年七月三十一日止，林先生是有如期完工，但我們認
      為部分工程有瑕疵，要他修補，我印象比較深刻的是大門沒有辦法合好，八十
      四年七月底陳麗虹搬家時我有去幫忙，陳麗虹是大致完工時，他們就搬家了等
      語。是由訴外人陳麗虹與被上訴人之承攬工程合約書中之約定，及上開證人之
      證詞觀之，可認被上訴人承攬之系爭工程係於八十四年七月底即已完成工作，
      僅因少數工程瑕疵，尚未完成驗收而已。被上訴人與訴外人陳麗虹就系爭承攬
      工程約定之報酬總額為七百二十萬元，按照合約之約定，於工程完成時即八十
      四年七月三十一日，即得請求報酬總額之百分之九十（契約定立時給付工程總
      價百分之十，工程完成四成時給付工程總價百分之四十，工程完成八成時給付
      工程總價百分之四十），即六百四十八萬元，扣除訴外人陳麗虹已給付之一百
      七十二萬元，被上訴人對訴外人陳麗虹之承攬報酬在四百七十六萬元之範圍內
      ，因被上訴人施工已完成達到契約所定之百分比例，故於八十四年七月三十一
      日即得向訴外人陳麗虹請求，其法定抵押權同時發生。而上訴人對訴外人陳麗
      虹之九百五十萬元債權，係於八十四年八月九日以系爭土地及房屋設定第一順
      位抵押權最高限額一千一百四十萬元，參諸前揭說明，應認被上訴人之承攬報
      酬四百七十六萬元之法定抵押權優先於上訴人第一順位抵押權。工程尾款即報
      酬總額之百分之十即七十二萬元部分，因本件承攬工程係於八十四年九月初始
      完成驗收，上訴人係於八十四年八月九日設定第一順位抵押權，故應認該部分
      承攬債權之法定抵押權較上訴人之第一順位抵押權次序為後。
七、上訴人雖主張：其於貸款當時曾派員至現場勘查，當時該屋之外觀及內部並無任
    何施工之情事，亦未搭建鷹架，被上訴人自承當時是就建築物內外部同時施工，
    顯然系爭房屋之承攬工程於上訴人設定抵押權登記之前仍未施工云云，並舉出勘
    估標的物現況照片兩張為證。然查，據上訴人所提之前揭照片兩張觀之，照片中
    所示之系爭房屋外觀固並無任何施工痕跡，亦未搭建鷹架，然上開照片上並無何
    日期之記載，並無從證明上開照片確係八十四年七月間所拍，又上訴人之職員即
    當時負責對保之胡際明於本院行準備程序時固證稱：當時是在八十四年七月十二
    日對保，對保後約二、三天有去看房子，當時並有拍照，但是沒有進去房子裡面
    看云云。然查證人胡際明為上訴人之受僱人，對於本件貸款於核貸當時又負責對
    保工作，對於系爭房屋的執行結果，本具有相當利害關係，其證言尚難遽爾憑信
    。是上訴人前開主張及舉證，尚不能證明其設定第一順位抵押權在被上訴人完成
    工作之前。次查，本件承攬工程當時係因訴外人陳麗虹要求在三個月的時間內完
    工房屋的裝修，因為趕工的緣故，所以估價不能照一般的行情算等情，業據被上
    訴人於本院行準備程序時供述明確，所言復與一般交易之常情相符，是上訴人所
    舉系爭房屋承攬工程之估價較台灣營建研究院一九九八年之營建物價高，承攬工
    程總價平均每坪九萬元，顯見系爭承攬工程為不實云云，尚難採憑。又訴外人陳
    麗虹與上訴人簽訂切結書保證系爭房屋上無法定抵押權存在等情，並無從直接證
    明承攬人完成系爭房屋之承攬工作，係在陳麗虹設定抵押權與上訴人之前，且陳
    麗虹違反上開切結，要係陳麗虹另應對上訴人負損害賠償責任之另一問題，亦難
    據為上訴人有利之認定。
八、綜上所述，本件上訴人主張：被上訴人所施作之系爭房屋之木工裝潢、水電衛生
    設備及瓦斯管路等部份之工程，係建築物設備，非建物本身或建物之重大修繕，
    不合法定抵押權之要件，及被上訴人之承攬債權不實，或受償次序應後於上訴人
    之第一順位抵押權云云，為不足採，被上訴人抗辯尚屬可信。原審為上訴人敗訴
    之判決，並無不合，上訴意旨指摘原判決不當，求予廢棄，請求本院就八十七年
    度執三字第一二四八六號執行事件對被上訴人所分配金額四百七十六萬元之債權
    額全部改分配予上訴人，為無理由，應予駁回。
九、本件判決事實已臻明確，兩造其餘攻擊防禦與舉證，核與本件判決結果無影響，
    爰不另一一論述，附此敘明。
十、據上論結，本件上訴為無理由，依民事訴訟法第四百四十九條第一項、第七十八
    條，判決如主文。
中      華      民      國    九十      年     十二     月    二十五    日
~B1民事第二庭審判長法  官  童有德
~B2                法  官  蔡秉宸
~B3                法  官  翁芳靜
右為正本係照原本作成。
如對本判決上訴，須於收受判決送達後二十日內向本院提出上訴書狀，其未表明上訴
理由者，應於提出上訴後二十日內向本院提出上訴理由書（須按他造人數附具繕本）
，並繳納送達用雙掛號郵票拾份（每份參拾肆元）。
上訴時應提出委任律師或具有律師資格之人之委任狀；委任有律師資格者，另應附具
律師及格證書及釋明委任人與受任人有民事訴訟法第四百六十六條之一第一項但書或
第二項（詳附註）所定關係之釋明文書影本。
~B                書記官  詹錫朋
中      華      民      國    九十      年     十二     月    二十六    日
附註：
民事訴訟法第四百六十六條之一（第一項、第二項）
對於第二審判決上訴，上訴人應委任律師為訴訟代理人。但上訴人或其法定代理人具
有律師資格者，不在此限。
上訴人之配偶、三親等內之血親、二親等內之姻親，或上訴人為法人、中央或地方機
關時，其所屬專任人員具有律師資格並經法院認為適當者，亦得為第三審訴訟代理人
。
                                                                        Ｂ


司法院資訊處製作；財團法人民間司法改革基金會備份。
